【裁判字號】    90,台上,2437
【裁判日期】    901227
【裁判案由】    塗銷地上權登記等
【裁判全文】
最高法院民事判決                                九十年度台上字第二四三七號
    上  訴  人  子 ○ ○
                壬○○○
                癸 ○ ○
    右  一  人
    法定代理人  蔡 瑩 興
                瞿 純 純
    上  訴  人  乙 ○ ○
                甲 ○ ○
    右  二  人
    法定代理人  蔡 招 芬
                王 登 輝
    上  訴  人  己 ○ ○
    右  一  人
    法定代理人  蔡 利 里
                黃 維 彥
    上  訴  人  寅 ○ ○
                卯 ○ ○
                辰 ○ ○
                辛 ○ ○
                庚 ○ ○
    共      同
    訴訟代理人  沈 永 宏律師
    被 上訴 人  丑○○○
                戊 ○ ○
                丁 ○ ○
    被 上訴 人  丙○○○
右當事人間請求塗銷地上權登記等事件，上訴人對於中華民國八十九年五月十日台灣
高等法院第二審更審判決（八十八年度上更(一)字第三二三號），提起上訴，本院判決
如左：
    主  文
原判決廢棄，發回台灣高等法院。
    理  由
本件被上訴人主張：坐落台北縣三重市○○○段菜寮小段第九之九號土地（下稱系爭
土地）為伊四人與訴外人黃泳、黃昌等人共有，伊之應有部分為四分之三，上訴人之
被繼承人蔡水發於民國三十八年十二月八日單獨聲請台北縣三重地政事務所設定面積
二七‧二七○坪之地上權，經以菜寮字第四四二號收件登記在案，惟因他項權利登記
申請書上之被上訴人戊○○、丁○○之印章並非真正，申請人盧阿山、黃玉對二人未
於其上蓋章，故該申請書未經系爭土地所有人全體同意蓋章。系爭土地所有人未與蔡
水發訂立口頭或書面之地上權契約，詎蔡水發竟謊稱不能覓致地主共同申請地上權登
記，僅檢附鄰里長保證書單獨申請為地上權登記，並未提出鄉鎮區公所保證書，與台
灣省各縣市辦理單獨聲請地上權設定登記應行注意事項所規定應具備之要件不合，其
聲請登記程序不合法，該地上權設定登記無效，其存在妨害伊及其他共有人對系爭土
地之使用，伊自得依民法第七百六十七條及第八百二十一條規定，請求上訴人塗銷並
拆除地上房屋，將土地返還與伊及其他共有人。上訴人無法律上之原因，占用系爭土
地，受有相當於租金額之利益，伊亦得請求自八十年九月七日起至八十五年九月六日
止之不當得利及自八十五年九月七日起至返還土地之日止，按系爭土地申報地價百分
之十計算之利益等情，求為命上訴人(一)塗銷上開地上權登記。(二)將系爭房屋如第一審
判決附圖所示一百平方公尺部分拆除，並將土地返還與伊及其他共有人。(三)給付伊二
十九萬八千六百二十元，並自八十五年九月七日起至返還上開土地之日止，按月給付
伊四千九百七十七元之判決（被上訴人超過上開金額及辦理繼承登記之請求部分，經
判決其敗訴確定）。
上訴人則以：系爭房屋係伊之被繼承人蔡水發於二十八年間向戊○○、丁○○之父許
丙所購買，因當時房屋價值較高，許丙認為系爭土地價值無幾，同意蔡水發無償且無
限期使用系爭土地，且依當時之日本民法規定，物權之設定及移轉，因當事人之意思
表示而生效力，雙方縱未就系爭地上權之設定訂立書面契約，亦不礙其成立生效。台
灣光復後辦理土地總登記時，登記蔡水發為系爭房屋之所有人，惟因光復後不久，許
丙即過世，雙方不及共同辦理系爭地上權之設定登記，惟業經土地共有人戊○○、丁
○○之同意及蓋章，並提出相關資料，獲地政機關依「台灣省土地權利憑證繳驗及換
發權利書狀辦法」審核無誤，經公告二個月無人異議後始獲准登記，並取得他項權利
證明書，其登記有絕對效力。又系爭地上權設定登記迄今已達四十七年，伊信賴地政
機關所為登記，並以行使地上權之意思使用系爭土地，善意占有已超過十年，符合時
效取得地上權之規定，且上開地上權未經塗銷前，伊使用系爭土地有正當權源，非無
法律上原因等語，資為抗辯。
原審除確定部分外維持第一審所為上訴人敗訴之判決，駁回其上訴，無非以：系爭土
地為被上訴人與訴外人黃泳、黃昌等人共有，被上訴人應有部分為四分之三，上訴人
所有系爭房屋占用面積一百平方公尺之土地，為兩造所不爭執，且有勘驗筆錄複丈成
果圖可按，堪信為真實。依「台灣省各縣市辦理單獨聲請地上權設定登記應行注意事
項」第一項規定：「本省各縣市辦理地上權設定登記時，如建物基地使用人已向基地
所有權人訂有口頭或書面之合法租賃契約或地上權契約，而基地所有權人拒不履行共
同申請者，使用人可陳明不能覓致義務人共同申請登記理由，提繳鄉鎮區公所保證書
及繳納租金等憑證，依照土地登記規則第十七條第二項規定，單獨聲請登記……」。
蔡水發申請在系爭土地上設定地上權時，提出建物平面圖、建物登記保證書、房捐收
據、他項權利登記申請書，上開建物登記保證書係里長及鄰長所出具，保證原因載為
「茲為房屋保存登記申請地上權設定不能覓至業主蓋章」，並未依前開注意事項提繳
鄉鎮區公所保證書，而僅檢同鄰里長保證書，況蔡水發未依前開注意事項提出繳納租
金之憑證，即與上開注意事項所應具備之要件不合，其單獨申請為地上權登記，難謂
合法，該地上權登記即具有無效之原因。丑○○○等四人縱未於二個月之公告期間內
，提出異議或聲請更正，亦不發生無效視為有效，瑕疵即視為補正。該申請書上土地
共有人戊○○、丁○○之蓋章是否為真正，及其餘共有人盧阿山、黃王對二人為何未
於其上蓋章等情，均不影響本件地上權登記為無效之認定等詞，為其判斷之基礎。
惟查三十五年十月二日公布施行之土地登記規則第十七條規定，登記應由權利人及義
務人共同聲請之。權利人如因特殊情形，不能覓致義務人共同聲請登記時，得由權利
人陳明理由，填具保證書，呈請單獨聲請登記。但土地增值稅應由權利人代納之。同
規則第三十二條第一項規定，證明登記原因文件或土地權利書狀不能提出時，應取具
鄉鎮保長或同鄰或店舖之保證書。台灣省各縣市辦理單獨申請地上權設定登記應行注
意事項（下稱注意事項）係台灣省政府頒布之行政命令，未基於法律之授權。而上開
土地登記規則則係由當時內政部地政署所頒布，故「注意事項」應無排除上開土地登
記規則第十七條、第三十二條第一項規定適用之效力。則縱欠缺鄉鎮公所之保證書或
繳納租金之憑證，而與「注意事項」規定不符，但如與上開土地登記規則之規定相符
，其所為之地上權登記，仍難謂係違反法律之強制規定而無效。原審徒以系爭地上權
登記，未據提出鄉鎮公所保證書及提出繳納租金之憑證，認與注意事項所應具備之要
件不合，具有無效之原因，已屬可議。次查上訴人抗辯稱：系爭房屋為日據時期（民
國三十八年）由地主興建之產權獨立透天厝之集合住宅而賣斷與蔡水發，非所謂「無
權占用違章建築」，由地籍圖上建物整齊排列及地號連續編列，與一般違章建物恒形
狀大小不一且雜亂不堪有別，房屋與土地使用權不能分離存在，具見地主顯然同意房
屋所有權人永久使用系爭土地，雙方已有成立地上權之合意，且有里長謝旺與鄰長陳
鍾墀出具之保證書更明證雙方確有地上權之合意。又上開地上權登記申請書並經許丙
先生之繼承人丁○○、戊○○同意簽章，而丁○○、戊○○兄弟乃大地主，戊○○更
曾任台灣省合作金庫總經理，精明幹練，果未有地上權之合意，斷不容他人無權占用
系爭土地，復蓋章同意系爭地上權登記而坐視數十年於不問，依日本民法第一百七十
六條規定及當時中央法令蔡水發提出鄰里長保證書之同鄰證明完成地上權登記，自屬
合法有效等語，提出地籍謄本等證據方法（原審更(一)卷第二六－三○頁、第七七－七
八頁、第一五○－一五一頁）。查民國三十八年間系爭土地之共有人有四人，除於蔡
水發所提出之地上權登記申請書上簽名之丁○○、戊○○外，另二人為黃玉對、盧阿
山，倘丁○○、戊○○確於其上簽名同意，而黃玉對、盧阿山又行蹤不明，未能蓋章
屬實，則蔡水發於取得鄰里長出具之保證書後，依土地登記規則之規定，申請登記取
得之地上權，自難謂為不合法。實情如何，未據原審審認澄清，並說明上訴人前開抗
辯之取捨意見，遽以前揭情詞而為上訴人不利之認定，自嫌速斷。上訴論旨，執以指
摘原判決不當，求予廢棄，非無理由。
據上論結，本件上訴為有理由。依民事訴訟法第四百七十七條第一項、第四百七十八
條第一項，判決如主文。
中      華      民      國     九十     年     十二     月    二十七    日
                              最高法院民事第四庭
                                  審判長法官  蕭  亨  國
                                        法官  許  朝  雄
                                        法官  謝  正  勝
                                        法官  陳  淑  敏
                                        法官  劉  福  來
      右正本證明與原本無異
                                              書  記  官
中      華      民      國    九十一    年      一      月      十      日


司法院資訊處製作；財團法人民間司法改革基金會備份。
